---
title: "*RevealJS* Slidecrafting"
author: Aymeric Stamm
date: today
date-format: long
format:
  revealjs:
    logo: resources/logo/logo-cnrs.png
    footer: "*RevealJS* Slidecrafting"
    include-after-body:
      - resources/slidecrafting/spread-script.html
      - resources/slidecrafting/mono-whitespace.html
    width: 1280
    height: 700
    margin: 0
    center: false
    auto-animate-duration: 0.9
    number-sections: true
    code-overflow: wrap
theme: [default, resources/slidecrafting/styles_template.scss, resources/slidecrafting/styles_demo.scss]
revealjs-plugins:
  - codewindow
  - tabset
filters:
  - arrows
  - roughnotation
  - zoom-vp
  - resources/slidecrafting/code-pop.lua
knitr:
  opts_chunk:
    dev.args: { bg: "transparent" }
---

```{r}
#| label: setup
#| include: false
asciicast::init_knitr_engine(same_process = FALSE)
options(asciicast_theme = "github-light")
```

## Slide Title {background-image="images/slidecrafting/IMG_8186.jpeg"}

## Code Window

L'extension **codewindow** (`emilhvitfeldt/quarto-revealjs-codewindow`) enveloppe chaque bloc de code dans une fenêtre avec un onglet nommé. La première ligne du `div` donne le nom affiché du fichier, et `.sass` / `.r` choisissent l'icône de langage.

::: {.codewindow .sass width="80%"}
styles_demo.scss / styles_template.scss
```scss
.pink {
  color: pink;
}
```
:::

::: {.codewindow .r width="80%"}
analysis.R
```r
library(ggplot2)
mtcars |>
  ggplot(aes(disp, mpg)) +
  geom_point()
```
:::

## Arrows

L'extension **arrows** (`emilhvitfeldt/quarto-arrows`) trace une flèche de Bézier entre deux points. `curve` règle la courbure, `color` la couleur, `label` ajoute une étiquette (LaTeX compris) et `dash` une ligne pointillée. Voici trois flèches reliant deux étiquettes : droite, courbée et pointillée.

::: {.arrow-node style="position:absolute; left:120px; top:440px;"}
départ
:::

::: {.arrow-node style="position:absolute; left:960px; top:440px;"}
arrivée
:::

{{< arrow from="285,515" to="925,515" curve="0" color="#2E7D6B" label="droite" position="absolute" >}}

{{< arrow from="285,566" to="925,566" curve="0.1" color="#4A5899" label="courbée, $\beta$" position="absolute" >}}

{{< arrow from="285,618" to="925,618" curve="0.07" color="#E8A33D" dash="8,6" label="pointillée" position="absolute" >}}

## Color text

Les classes **`.blue`** et **`.yellow`** sont définies dans `styles_demo.scss` à partir des couleurs de la palette (draft/review/release). Un *span* `[Texte]{.blue}` colore juste une portion de phrase.

[Cette portion]{.blue} est colorée par un *span*, [tandis que le reste]{.yellow} de la phrase reste inchangé : plutôt que d'appliquer la couleur à un bloc entier, on cible [un fragment]{.blue} en pleine phrase. Comme `.blue`/`.yellow` dérivent de la palette draft/review/release, [l'accent]{.yellow} reste cohérent avec le reste de la présentation.

## Changing plot background

Le fond **transparent** est réglé côté R (`dev.args: { bg: "transparent" }`) ; les textes adoptent alors l'encre claire du thème pour s'accorder au canevas sombre.

```{r}
#| fig-cap: "Transparent Plot"
library(ggplot2)
mtcars |>
  ggplot(aes(disp, mpg, color = factor(am))) +
  geom_point(size = 2.5) +
  scale_color_manual(values = c("#2E7D6B", "#E8A33D"), name = NULL) +
  theme_minimal() +
  theme(
    plot.background = element_rect(fill = "transparent", color = NA),
    panel.background = element_rect(fill = "transparent", color = NA),
    text = element_text(color = "#F1EEE6"),
    axis.text = element_text(color = "#F1EEE6"),
    panel.grid = element_line(color = alpha("#F1EEE6", 0.18)),
    legend.text = element_text(color = "#F1EEE6")
  )
```

## r-fit-text

::: {style="margin: 104px 96px 0;"}
La classe **`r-fit-text`** fait grossir automatiquement le texte pour remplir toute la largeur de la diapositive — idéal pour un titre choc ou un chiffre clé.
:::

::: r-fit-text
Une idée par diapositive
:::

## spread

::: {.callout-desc}
**Description.** Un `div` **`.spread`** répartit ses blocs sur toute la hauteur : **`space-between`** colle le premier en haut, le dernier en bas, les autres à égale distance.
:::

<div class="spread-cap cap-above">`justify-content: space-between` — les bords restent libres</div>

::: {.spread}
<div class="spread-bar sb-draft">1ᵉʳ bloc · colle le haut</div>
<div class="spread-bar sb-review">2ᵉ bloc · se cale au milieu</div>
<div class="spread-bar sb-release">3ᵉ bloc · colle le bas</div>
:::

## spread

::: {.callout-desc}
**Description.** La variante **`.spread-evenly`** ajoute le même espace en haut et en bas du bloc ; **`.spread-md`** resserre l'ensemble quand le contenu se fait dense.
:::

<div class="spread-cap cap-above">`justify-content: space-evenly` — espace identique partout</div>

::: {.spread .spread-md .spread-evenly}
<div class="spread-bar sb-draft">1ᵉʳ bloc · même espace au-dessus</div>
<div class="spread-bar sb-review">2ᵉ bloc · mêmes espaces entre</div>
<div class="spread-bar sb-release">3ᵉ bloc · même espace en dessous</div>
:::

## My Slide {.paper}

::: {.paper-card}
La classe **`.paper`** transforme la diapositive en une carte claire qui flotte sur le canevas sombre (`inset` + ombres portées), appliquée via `## My Slide {.paper}`.

Une carte **`.paper`** isole un exemple qui doit se détacher du fond sombre ; le texte y repasse en encre sombre (`$ink-dark`).
:::

## Styling code

::: {.callout-desc}
**Description.** Le `div` **`.mono`** met le contenu en police **monospace** pour afficher du « code brut » sans coloration syntaxique. Chaque ligne se termine par **2 espaces** (invisibles) qui forcent le retour à la ligne — ils ressortent en pointillés dans le panneau « code » (`</>`) et sur la diapositive.
:::

::: mono
[library]{.hl-draft}([ggplot2]{.hl-release})  

mtcars |>  
\ \ [ggplot]{.hl-draft}([aes(mpg, disp)]{.hl-release}) +  
\ \ [geom_point]{.hl-draft}() +  
\ \ [geom_smooth]{.hl-draft}(  
\ \ \ \ [method = "lm"]{.hl-review},  
\ \ \ \ [formula = "y ~ x"]{.hl-review}  
\ \ )
:::

## Styling code

::: {.callout-desc}
**Description.** Avec `.mono`, on cible les classes **fragment** de Reveal : `[Texte]{.fragment .hl-review}` révèle les lignes clés une à une, dans les couleurs du thème. Ici encore, chaque ligne se termine par **2 espaces** qui forcent le retour à la ligne (visible dans le panneau « code »).
:::

::: mono
[library]{.hl-draft}([ggplot2]{.hl-release})  

mtcars |>  
\ \ [ggplot]{.hl-draft}([aes(mpg, disp)]{.hl-release}) +  
\ \ [geom_point]{.hl-draft}() +  
\ \ [geom_smooth]{.hl-draft}(  
\ \ \ \ [method = "lm"]{.fragment .hl-review},  
\ \ \ \ [formula = "y ~ x"]{.fragment .hl-release}  
\ \ )
:::


## Incremental highlighting

Le `div` **`.incremental`** transforme chaque puce en fragment apparu un à un au clic. **`.highlight-last`** (SCSS maison) grise les puces et colore celle qui est actuellement révélée (`.current-fragment`).

::: {.incremental .highlight-last}
- élément 1
- élément 2
- élément 3
:::

## Loading tidymodels

Ici **codewindow** encapsule un *vrai* bloc R, et `width="100%"` étend la fenêtre sur toute la largeur.

::: {.codewindow .r width="100%"}
```{r}
#| echo: true
#| message: true
library(tidymodels)
```
:::

## Loading tidymodels

Le moteur **asciicast** (initialisé dans le `setup` avec `asciicast::init_knitr_engine`) ré-exécute le code et colle dans la diapositive la sortie *exacte* du terminal — conservant couleurs et progression.

```{asciicast}
library(tidymodels)
```

## Rough notations

::: {.callout-desc}
**Description.** L'extension **roughnotation** (`emilhvitfeldt/quarto-roughnotation`) ajoute des annotations « fait main » à un *span* via la classe `.rn-fragment` et l'attribut `rn-type` : `circle`, `highlight`, `underline`, `box`…
:::

[Un cercle souligne]{.rn-fragment rn-type=circle} une idée clé.

[Le surlignage attire]{.rn-fragment rn-type=highlight} l'œil sur une phrase.

[Sous l'accent]{.rn-fragment rn-type=underline}, on place une insistance.

[Un encadré]{.rn-fragment rn-type=box} détache un résultat.

[Une croix]{.rn-fragment rn-type=crossed-off} signale ce qui est écarté.


## Code popover

::: {.callout-desc}
**Description.** Le filtre `code-pop.lua` ajoute **automatiquement** à chaque diapositive une icône (en bas à droite) qui ouvre une carte flottante : elle montre le **code source brut** de la diapositive — lu directement dans le `.qmd` — avec un bouton de copie et une coloration syntaxique. L'opt-out se fait par la classe `{.no-code-pop}`.
:::

Comme le filtre s'occupe de tout, cette diapositive-ci n'a **aucun bloc manuel** : le bouton en bas à droite est déjà là, et le bouton **`c`** au clavier suffit à ouvrir/fermer la carte.

## Slide with Tabset

::: {.callout-desc}
**Description.** L'extension **tabset** (`mcanouil/quarto-tabset`) change les sous-titres `###` en onglets cliquables dans un `div` **`.panel-tabset`**, recolorés par `styles_template.scss` pour rester lisibles sur le canevas sombre.
:::

::: {.panel-tabset}

### Onglet 1

Une seule diapositive peut ainsi **emporter plusieurs contenus** que l'on consulte à la demande.

### Onglet 2

- Le premier onglet tient une **observation** ;
- celui-ci, une **liste** — le format change sans changer de slide.

### Onglet 3

```{r}
#| echo: false
#| fig-width: 4
#| fig-height: 2.5
plot(sin(seq(0, 2*pi, 0.1)), type = "l", col = "#4A5899",
     axes = FALSE, xlab = "", ylab = "")
```

:::

## Showing Quarto code chunks

::: {.callout-desc}
**Description.** Pour afficher un bloc de code Quarto *brut* — avec ses triple backticks — on l'enveloppe dans une clôture à **4 backticks** (\`\`\`\`). Les **doubles accolades** `{{python}}` échappent le guillemet de langage : le rendu montre littéralement ` ```python ``` ` au lieu de l'interpréter comme un vrai bloc exécutable.
:::

````markdown
```{{python}}
# Ce bloc est affiché tel quel, sans être exécuté.
1 + 1
```
````

## Une façon de travailler {.dark auto-animate=true background-color="#17251F"}

::: {.big-title data-id="title" style="left:88px; top:150px; width:720px; font-size:72px;"}
Livrez en trois
étapes.
:::

::: {.panel data-id="draft"   style="left:840px; top:150px; width:150px; height:360px;"}
:::
::: {.panel data-id="review"  style="left:1006px; top:150px; width:150px; height:170px;"}
:::
::: {.panel data-id="release" style="left:1006px; top:340px; width:150px; height:170px;"}
:::

::: {style="position:absolute; left:96px; top:540px; width:760px; font-size:17px; line-height:1.4; color:rgba(241,238,230,0.62);"}
Ces quatre diapositives sont dessinées en coordonnées 1280×700 par le **SCSS** (classes `.panel`, `[data-id]`, `.dark`/`.light`/`.finale`). **auto-animate** fait glisser les `.panel` qui partagent un même `data-id` d'une diapositive à l'autre.
:::

## Les étapes {.light auto-animate=true background-color="#F1EEE6"}

::: {.big-title data-id="title" style="left:92px; top:104px; width:1100px; font-size:44px;"}
Brouillon, revue, publication.
:::

::: {.panel .card data-id="draft" style="left:96px; top:220px; width:340px; height:360px;"}
[Brouillon]{.h}

[Obtenez vite une première version sous les yeux. La perfection viendra ensuite.]{.p}
:::
::: {.panel .card data-id="review" style="left:470px; top:220px; width:340px; height:360px;"}
[Revue]{.h}

[Un second regard repère ce que vous ne voyez plus.]{.p}
:::
::: {.panel .card data-id="release" style="left:844px; top:220px; width:340px; height:360px;"}
[Publication]{.h}

[Diffusez, puis observez le comportement en conditions réelles.]{.p}
:::

::: {style="position:absolute; left:96px; top:596px; width:1100px; font-size:17px; color:rgba(23,37,31,0.65);"}
`[Titre]{.h}` et `[Texte]{.p}` typographient le contenu des cartes ; les mêmes `data-id` que la diapositive précédente permettent la transition animée.
:::

## En revue {.light auto-animate=true background-color="#F1EEE6"}

::: {.big-title data-id="title" style="left:92px; top:104px; width:1100px; font-size:44px;"}
La revue, c'est là que se joue la qualité.
:::

::: {.panel .card data-id="review" style="left:96px; top:200px; width:800px; height:400px;"}
[Revue]{.h}

[Lisez comme si vous n'aviez pas écrit. Demandez-vous ce qui pourrait dérouter un novice, ce qui n'est pas testé, et ce que vous espérez discrètement que personne ne remarque.]{.p style="font-size:24px; line-height:1.6;"}
:::

::: {.panel .marker data-id="draft"   style="left:944px; top:230px;"}
:::
::: {.panel .marker data-id="release" style="left:944px; top:290px;"}
:::

::: {style="position:absolute; left:96px; top:614px; width:800px; font-size:17px; color:rgba(23,37,31,0.65);"}
Une seule carte (`.card`) s'agrandit au centre ; `.marker` rappelle les étapes voisines de la séquence animée.
:::

## Et c'est parti {.dark .finale auto-animate=true background-color="#17251F"}

::: {.big-title data-id="title" style="left:240px; top:300px; width:800px; font-size:66px; text-align:center;"}
Brouillon. Revue. Publication.
:::

::: {.panel data-id="draft"   style="left:470px; top:150px; width:110px; height:110px;"}
:::
::: {.panel data-id="review"  style="left:590px; top:150px; width:110px; height:110px;"}
:::
::: {.panel data-id="release" style="left:710px; top:150px; width:110px; height:110px;"}
:::

::: {style="position:absolute; left:96px; top:600px; width:700px; font-size:17px; color:rgba(241,238,230,0.62);"}
`.finale` recentre la séquence : les `.panel` rejoignent leur position finale et les `data-id` résument le tout en un coup d'œil.
:::

## Zoom viewport

::: {.callout-desc}
**Description.** L'extension **zoom-vp** (`emilhvitfeldt/quarto-revealjs-zoom`) déplace la *caméra* plutôt que le contenu. Chaque fragment **`.zoom-vp`** zoom sur un élément ; la balise vide **`.zoom-reset`** ramène à la vue complète. Avancez avec `→` et reculez avec `←`.
:::

::: {.zoom-tgt .zt-left #zt-left}
Les deux blocs sont `position: absolute` dans le canevas 1280×700. Ici, la caméra zoome sur ce bloc-ci.
:::

[]{.zoom-vp zoom-to="#zt-left"}

::: {.zoom-tgt .zt-right #zt-right}
Puis elle glisse vers ce second bloc, au lieu de déplacer le contenu de la diapositive.
:::

[]{.zoom-vp zoom-to="#zt-right"}

[]{.zoom-vp .zoom-reset}

## Taxonomie des outils {.inv}

Voici une **taxonomie** (non-exhaustive) des outils et extensions utile pour réaliser une présentation au format *RrevealJS*. Seules **arrows**, **codewindow**, **roughnotation**, **tabset** et **zoom-vp** sont installées et démontrées dans ce dépôt ; les autres sont cataloguées pour mémoire.

::: {.spread .spread-md .spread-evenly}
[**Slidecrafting.**]{.hl-draft} Construction et design de présentations *RevealJS*.

[**Conception de documents.**]{.hl-draft} Mise en forme et rendu HTML/PDF.

[**Réutilisation & intégration.**]{.hl-draft} Lier et réutiliser du contenu.

[**Outillage.**]{.hl-draft} Expérience développeur (éditeur, CLI, maintenance).
:::

## Slidecrafting {.inv}

Outils dédiés à la construction et au design de présentations *RevealJS* avec Quarto, catalogués par famille d'usage ci-dessous.

::: {.panel-tabset}

### Guides

- **slidecrafting-book.com.** Guide et atelier en ligne pour de belles diapositives (thèmes, polices, SCSS, code, animation).
- **Agent AI skills.** <https://github.com/EmilHvitfeldt/slidecrafting-book.com/tree/main/skills>.

### Disposition

- **rows.** `emilhvitfeldt/quarto-revealjs-rows` — grilles par lignes (`.rows`/`.row`), complément vertical des colonnes.
- **editable.** `emilhvitfeldt/quarto-revealjs-editable` — déplacer/redimensionner images et texte, puis sauvegarder.
- **cascade.** `mcanouil/quarto-revealjs-cascade` — répète la chaîne de titres sur chaque nouvelle diapositive (DRY).

### Contenu

- **roughnotation.** `emilhvitfeldt/quarto-roughnotation` — annotations « fait main » (cercle, surlignage, soulignement, encadré). *(installée & démontrée)*
- **tabset.** `mcanouil/quarto-tabset` — transforme les sous-titres `###` en onglets cliquables. *(installée & démontrée)*
- **codewindow.** `emilhvitfeldt/quarto-revealjs-codewindow` — code en fenêtre avec onglet de langage. *(installée & démontrée)*

### Animation

- **arrows.** `emilhvitfeldt/quarto-arrows` — flèches de Bézier entre points, avec étiquettes (LaTeX inclus). *(installée & démontrée)*
- **zoom-vp.** `emilhvitfeldt/quarto-revealjs-zoom` — déplace la *caméra* entre éléments via des fragments `{.zoom-vp}`, plutôt que le contenu. *(installée & démontrée)*

### Accessibilité

- **a11y.** `mcanouil/quarto-revealjs-a11y` — accessibilité RevealJS conforme WCAG 2.2.
- **social.** `mcanouil/quarto-revealjs-social` — injecte les cartes sociales Open Graph / Twitter dans l'en-tête.

:::

## Conception de documents {.inv}

Extensions orientées HTML (et autres formats) pour la mise en forme et le rendu des documents.

::: {.spread .spread-md .spread-evenly}
**preview-colour.** `mcanouil/quarto-preview-colour` — pastille de couleur à côté de chaque code couleur du document.

**highlight-text.** `mcanouil/quarto-highlight-text` — colore texte, fond et bordures via des *spans* ou des *divs*.

**modal.** `mcanouil/quarto-modal` — fenêtres modales Bootstrap à partir d'un `div` et d'un shortcode.

**offcanvas.** `mcanouil/quarto-offcanvas` — panneaux coulissants (*offcanvas* Bootstrap 5) déclenchés par un bouton.

**remember.** `mcanouil/quarto-remember` — mémorise/restaure la position de navigation (page, chapitre ou diapositive).

**Typst.** — moteur de composition intégré à Quarto (alternative à LaTeX) produisant des PDF, et images pour RevealJS.

**Diagrammes (Mermaid).** — rendu natif de diagrammes en texte brut (organigrammes, séquences, gantt…) sans extension.

**gt 1.2.0.** — paquet R « Great Tables » pour construire des tableaux de présentation programmatiquement.
:::

## Réutilisation & intégration {.inv}

Outils pour réutiliser du contenu existant ou relier vos documents à d'autres systèmes.

::: {.spread .spread-md .spread-evenly}
**external.** — `mcanouil/quarto-external` — shortcode pour inclure du markdown d'un autre fichier ou d'une URL, en entier, par section/div ou par plage de lignes.

**gitlink.** — `mcanouil/quarto-gitlink` — transforme les références Git (commits, issues, PR, mentions) en liens cliquables et peut afficher un widget du dépôt (étoiles/forks).
:::

## Outillage {.inv}

Outils autour de Quarto pour améliorer l'expérience de développement.

::: {.spread .spread-md .spread-evenly}
**quarto-completions.** — `mcanouil/quarto-completions` — complétions shell pour la CLI Quarto (bash, zsh, fish, PowerShell).

**quarto-extensions-updater.** — `mcanouil/quarto-extensions-updater` — action GitHub qui met à jour les extensions Quarto d'un dépôt (à la façon de Dependabot).

**Quarto Wizard.** — extension Visual Studio Code pour gérer les extensions Quarto (installation, mise à jour, recherche).

**Extension Quarto pour VS Code / Positron.** — `quarto-dev/quarto-vscode` — extension officielle : coloration des `.qmd`, aperçu/rendu intégré, exécution des blocs via les noyaux de l'IDE.
:::
